最高法院刑事判決　　　　　　　　　　　　　　　八十八年度台上字第七四八八號
　　上　訴　人　乙○○
　　選任辯護人　林樹根
　　　　　　　　莊雯琇
　　上　訴　人　甲○○
右上訴人等因王有祈、許茂英自訴業務過失致人於死案件，不服臺灣高等法院高雄分
院，中華民國八十六年十一月二十六日第二審更審判決（八十六年度交上更(一)字第一
三號，自訴案號：臺灣高雄地方法院八十四年度交自字第九號），提起上訴，本院判
決如左：
    主  文
原判決關於乙○○部分撤銷，發回臺灣高等法院高雄分院。
其他上訴駁回。
    理  由
一、撤銷發回（即乙○○）部分：
本件原判決認定上訴人乙○○係全程通運有限公司司機，平日以駕駛遊覽車載送旅客
為業，為從事駕駛業務之人，於民國八十四年四月七日上午五時二十八分許，駕駛Ｂ
Ｂ─二四五號遊覽車，沿國道中山高速公路由南向北行駛，途經北向一二五公里一五
五公尺內側車道處，當時天雨，本更應注意保持行車安全距離，且道路平直，柏油路
面、無缺陷、無障礙物，視距良好，復無不能注意之情形，竟疏未與車道前方由許茂
英駕駛內載丁銀、王有祈、許麗華之ＳＰ－六九九二號自小客車保持安全距離，適許
茂英車因閃避他車失控撞及中央護欄，乙○○猝見後，意圖閃避，旋變換至外車道，
惟仍擦撞許茂英車右側，致許茂英車再撞及中央護欄。另上訴人甲○○為政益貨櫃通
運股份有限公司司機，適時駕駛ＫＹ－二六七號聯結貨車，同向在三百公尺後之外車
道行駛，距三百公尺處，已察見前方許茂英車與乙○○車肇事，本亦應採取必要之安
全措施，當時並無不能注意之情形，仍續行而疏未及時採取煞停措施，俟至肇事現場
已無法煞停，乃變換進入內車道，致壓撞許茂英車，造成許茂英、王有祈均受有面部
裂傷，丁銀、許麗華則受有前額挫傷、顱內出血等傷，二人旋於同日上午五時五十八
分不治死亡。案經甲○○、乙○○於被發覺前向警自承上情及接受裁判等情，因而維
持第一審法院論處乙○○從事業務之人，因業務上之過失致人於死罪刑（處有期徒刑
一年）之判決，駁回乙○○在第二審之上訴，固非無見。
惟查：（一）有罪判決書所記載之犯罪事實，為論罪科刑適用法律之基礎，故凡於適
用法律有關之重要事項，必須詳加認定，明確記載，然後於理由內敘明犯罪事實所憑
之證據及認定之理由，始足為適用法律之依據。若事實未有此記載，而理由加以說明
，為理由失其依據。如事實有此記載，理由未予說明，則為理由不備，按諸刑事訴訟
法第三百七十九條第十四款規定，其判決當然為違背法令。原判決事實認定乙○○就
本件行車事故發生之過失在行車未保持安全距離（見原判決第二頁第十一行），然理
由內郤謂乙○○之過失在於行車速度過快且未保持安全距離（見原判決第五頁倒數第
一行），二者已不盡相符。再證人即臺灣省竹苗區車輛行車事故鑑定委員賴柏宏於原
審法院調查時雖證稱：「鑑定肇事原因當時並未考慮到乙○○之煞車痕有九四‧五公
尺」（見原審卷第二九頁），但同時又供稱：「有超速也是違規問題，所以沒考慮到
速度問題」（見同上卷頁），似謂即令乙○○行車超速，亦與本件行車事故之發生無
關，原判決就此未詳予剖析釐清，即據賴柏宏之證述，認定臺灣省竹苗區車輛行車事
故鑑定委員會鑑定及台灣省車輛行車事故覆議委員會覆議結論，均無足採，殊嫌速斷
。況且事發當時之天候為雨、路面為濕潤之柏油路面，乙○○所駕遊覽車在肇事現場
路面留有九四點五公尺之煞車痕，有內政部警政署國道公路警察局道路交通事故調查
報告表(一)、(二)在卷可按（見相驗卷第十四頁、第十五頁），則乙○○所駕遊覽車在雨
天柏油路面濕潤之情況下，煞車時於路面留有九四點五公尺煞車痕，究可證明其當時
行車速率為若干、是否已超過時速一百公里之限速，原判決理由內，並未列舉事證予
以說明。又原判決既採納乙○○供承在一百公尺前即見許茂英所駕小客車行車失控等
語，作為認定乙○○行車未保持安全距離之證據資料，然車距達一百公尺，何以仍可
認係未保持安全距離，原判決未加說明。以上皆有理由不備之違法。（二）原判決以
證人林良村證述：「車禍當時我是第一個到場，丁銀在右前座，許麗華在右後座，是
遊覽車（乙○○所駕駛）在前面，小客車在後面，小客車的右腳頂住遊覽車的左前門
，當時遊覽車在外車道往內車道呈傾斜狀，車尾在外車道，小客車是頂在遊覽車的左
前輪與左前門之間，大貨車（甲○○駕駛）是在小客車後面，有騎上小客車上面去，
兩個輪子都在小客車的上面」（見上訴卷第四八頁）及上述道路交通事故調查報告表
(二)所載之現場圖與現場照片，作為認定自訴人王有祈、許茂英所述可採之證據資料。
然查證人魏登宇在原審調查證稱：「現場圖的車況並沒有移動，後來為救小客車時才
有移動，我與涂宏伯是最先到的警員」（見原審卷第五七頁背面），如若不虛，則依
上開現場圖所示，許茂英所駕小客車車頭在乙○○所駕遊覽車前方，二車車身並未接
觸（即圖上C車與A車），此顯與證人林良村所述：「是遊覽車（乙○○所駕駛）在前
面，小客車在後面，小客車的右頂住遊覽車的左前門」不符。原判決竟併採納相互
齟齬之證據資料，作為判決之基礎，顯有判決理由矛盾之違誤。（三）有罪之判決書
，對被告有利之證據不採納者，應說明其理由，為刑事訴訟法第三百十條第二款所明
定。故有罪判決書對於被告有利之證據，如不加採納，必須說明其不予採納之理由，
否則即難謂無判決不備理由之違誤。原判決乃依憑許茂英之指訴，認定乙○○所駕之
遊覽車曾撞及許某所駕小客車之右側車身，致許某所駕小客車再撞及高速公路之中央
護欄。惟證人彭英美在上訴審結證稱：「我當時坐在乙○○右邊，在一百公尺左右看
到豐田的車子撞到護欄一次，又再撞了一次，我就跟司機說叫他將車子閃到右邊去，
在閃時我是站起來的，車身已經過了，突然間聽到砰的一聲，有一麵粉車撞到我們的
車子，麵粉車從後面撞了一次，又從我們的車身撞了好幾次，我們的車子沒有撞到（
指許茂英所駕小客車），是後面的拖板車撞上去的」（見上訴卷第六八頁），如若屬
實，許茂英指述遭乙○○所駕遊覽車撞及其所駕小客車右側車身云云，即非事實，彭
英美之證言，自屬攸關乙○○被訴罪名能否成立之有利證據，原判決不予採納，郤未
說明其理由，於法有違。以上，或係上訴意旨所指摘，或為本院得依職權調查之事項
，應認原判決關於乙○○部分仍有撤銷發回更審之原因。又「車輛行駛於同向二車道
路段，除為超越同一車道之前車時得暫時利用內側車道超越前車外，不得行駛內側車
道」高速公路交通管制規則第八條第一項第一款定有明文。依卷附現場圖所示，肇事
地點為高速公路同向二車道路段，乙○○自警訊時起即供承伊駕車行駛於該路段內側
車道，王秋東在警訊中復供稱：「一部BB－二四五號營大客車在我前方約五十公尺行
駛內線車道」，則乙○○駕遊覽車行駛於高速公路內側車道之行為，是否有違上開規
定、與本件行車事故發生間，有無相當因果關係，案經發回，應一併注意及之，附此
敘明。
二、上訴駁回（即甲○○）部分：
按刑事訴訟法第三百七十七條規定，上訴於第三審法院，非以判決違背法令為理由，
不得為之。是提起第三審上訴，應以原判決違背法令為理由，係屬法定要件。如果上
訴理由狀並未依據卷內訴訟資料，具體指摘原判決不適用何種法則或如何適用不當，
或所指摘原判決違法情事，顯與法律規定得為第三審上訴理由之違法情形，不相適合
時，均應認其上訴為違背法律上之程式，予以駁回。本件原判決維持第一審法院論處
上訴人甲○○從事業務之人，因業務上之過失致人於死罪刑（處有期徒刑一年二月）
之判決，駁回甲○○在第二審之上訴。上訴意旨略稱：本件行車事故發生之時間為八
十四年四月七日上午五時五十八分，原判決事實認定為八十四年四月七日上午五時二
十八分，顯然與採用之證據不相適合。再者原判決事實認定甲○○係以駕駛貨車為業
，並認甲○○於案發當時駕駛之車輛為聯結貨車，惟理由內郤認定甲○○所駕者為大
貨車，非但事實、理由相互齟齬，亦與卷內交通事故調查報告表所載甲○○駕駛者為
聯結車，未相適合。又依卷內交通事故調查報告表所示，案發時間天雨且天色仍暗，
案發地點無任何照明設備，當時能見度不高，甲○○在警訊中供稱車距三百公尺或一
百五十公尺，乃猜測之詞，原審就此未予調查，即於事實內認定甲○○在車距三百公
尺前已察見前方許車、楊車肇事，並於事實內認定事發當時視距良好，而在理由內郤
引用甲○○在警訊中供述：「我發現大約一百五十公尺前內線、外線及路肩皆有事故
停在車道上」，作為認定甲○○有過失之依據，兼有理由矛盾及調查未盡之違法。再
「高速公路交通管制規則」乃「道路交通安全規則」之特別規定，依特別法優於普通
法原則，原審認定甲○○有無過失，應優先適用高速公路交通管制規則之規定，依高
速公路交通管制規則第六條汽車行駛高速公路前後二車行車安全距離之規定，車速在
時速八十五公里至九十公里之間，應與前車保持六十或七十公尺之距離，但事發當時
甲○○之行車時速約為八十五至九十公里，以潮溼路面且坡度為零計算，時速八十五
公里之煞車反應距離為十七點六公尺，煞車距離為九四點八二公尺，合計為一一二點
五公尺，時速九十公里，其煞車反應距離為十八點七二公尺，煞車距離為一○六點三
公尺，合計一二四點零二公尺，是駕駛人在高速公路行車，其速度若在八十五公里至
九十公里之間，開始煞車至完全煞停之距離需一百公尺以上，此距離並非高速公路交
通管制規則第六條規定之行車安全距離，原審未考慮高速公路行車之特殊情況及甲○
○駕車與前車之車距在六十公尺至七十公尺之間，符合高速公路交通管制規則第六條
規定（即煞車痕四七點七公尺，加上車時速八十公里之反應距離十六點四公尺），仍
適用道路交通安全規則第九十四條規定，認甲○○駕車未保持隨時可煞停之距離，有
適用法則不當之違法。又本件車禍發生，前後有二次撞擊，乙○○以時速一百公里之
高速，先撞擊許車，其產生之破壞力必較甲○○追撞之破壞力為大，而依死者丁銀、
許麗華之驗斷書所載，其傷痕均在顏面左右，且其二人皆坐在許車右側，應可證明其
承受之外力非來自後方，其二人死亡與甲○○駕車追撞之行為無關，況且死者與自訴
人等，在遭乙○○撞擊後，若未死、傷，自可於短時間內離開許車，豈可能仍留置於
車內，靜待十幾秒後再為甲○○追撞﹖俱見許車在遭乙○○駕車撞擊後，其中乘客己
生死、傷之結果，最高法院前次發回意旨即命原審加以調查，原審對此仍未詳查，亦
有判決不備理由及調查未盡之違誤云云。
惟查：原判決依憑許茂英在警訊時之指訴、乙○○、甲○○在警局之供述、卷附之內
政部警政署國道公路警察局交通事故調查報告表(一)、(二)、照片、許茂英、王有祈之診
斷證明書各一紙、臺灣新竹地方法院檢察署檢察官相驗屍體證明書、驗斷書及勘驗筆
錄等證據資料，認定甲○○有其事實所載之業務過失致人於死犯行，已於理由內詳敘
其調查證據之結果及取捨證據認定之理由。並就甲○○就本件行車事故之發生，應負
業務過失責任及本件死、傷結果與其過失行為間有相當因果關係各節，加以說明，另
敘明：「甲○○在犯行未發覺前向警方自承並接受裁判，應依刑法第六十二條前段規
定減輕其刑」。就形式上觀察，原判決並無理由不備、未盡調查能事、理由矛盾及適
用法則不當等違背法令之情形。至於原判決事實認定：「乙○○於八十四年四月七日
上午五時二十八分，駕駛ＢＢ－二四五號遊覽車，沿國道中山高速公路由南向北行駛
，途經北向一二五公里一五五公尺內側車道處」，雖與乙○○、甲○○、王秋東之供
述及卷附內政部警政署國道公路警察局交通事故調查報告表(一)所載之事故發生時間不
符，惟原判決事實內敘明：「丁銀、許麗華旋於同日上午五時五十八分不治死亡」，
則與卷附臺灣新竹地方法院檢察署檢察官相驗屍體證明書所載合，可見其就本件死
亡結果發生時間之認定，與卷內資料並無不相適合之處。原判決事實內記載乙○○於
八十四年四月七日上午五時二十八分許，駕車行經事故發生地點云云，乃顯然於判決
無影響之文字誤寫，並非理由矛盾。再者貨車與聯結車為不同之車種，駕駛者需考領
不同之駕駛執照，此觀諸道路交通安全規則第二條、第五十三條之規定甚明。原判決
混淆貨車與聯結車之區別，致於事實、理由內先後記載：「甲○○平日以駕駛貨車運
貨為業」、「甲○○駕駛KY－二六七號聯結貨車」、「甲○○所駕大貨車前方均有擦
撞痕」，或與卷附證據資料之內容不完全適合，但此尚無礙於甲○○應負業務過失致
人於死罪責之認定，原判決未精確載明甲○○所駕車輛之種類，不過是說明稍嫌粗略
而已，於判決既無影響，即無理由矛盾之違法可言。再依卷附內政部警政署國道公路
警察局交通事故調查報告表(一)所載，其就行車肇事地點之狀況，分為天候、光線、道
路障礙等多項，其中視距乙項乃指道路上有無障礙物足以影響駕駛者視線而言。至於
肇事當時天氣、光線如何，則屬天候、光線之情況，與視距是否良好之判斷無關。原
判決依憑上開調查報告表之記載，認定事發當時天雨、道路平直無障礙，視距良好，
難認理由矛盾，亦難指有何未盡調查能事之違法。又甲○○駕駛KY－二六七號聯結車
行經高速公路時，在距離事故現場前大約三百多公尺即發現前方有事故，駛至前大約
一百五十公尺時，即發現該路段內線、外線、路肩皆有事故車停於車道上等事實，已
經甲○○在警訊之初供明在卷（見相驗卷第六頁），綜觀其供述，乃謂在距離事故現
場前大約三百多公尺處發現前方發生行車事故，但未能明確查悉事故發生之情形，至
駛近至距離約一百五十公尺前時，始發現前方車道皆停滿事故車，其供述並無相互齟
齬之處。原判決採納甲○○之供述，於事實內認定：「甲○○駕駛ＫＹ－二六七號聯
結車（贅載貨字）距三百公尺同向在後方外車道行駛，已察見前方許茂英車與乙○○
車肇事，本亦應採取必要之安全措施，當時並無不能注意之情形，仍續行而疏未及時
採取煞停措施，俟至肇事現場已無法煞停，乃變換進入內車道，致壓撞許茂英車」，
並就何以認定甲○○未注意車前狀況及時採取煞停之安全措施，於理由內說明：「甲
○○於警訊時供稱：我以時速八五－九○公里左右的速度行駛在外線車道，我發現大
約一五○公尺前內線、外線及路肩皆有事故車停在車道上，我即開始緊急煞車並往內
線車道閃，結果撞上內線的護欄，再撞上ＳＰ－六九九二號自小客車，我右側車頭撞
上ＢＢ－二四五號營大客車的左側前車身」，其事實之認定與理由之說明，並無不相
適合之處，不能任指為違法。況且甲○○既為職業駕駛人，經常駕車行駛於高速公路
，其對行車間距之判斷，自非單純猜測而已，原判決採納其供述作為認事用法之證據
資料，於法無違。上訴意旨置原判決事實已詳為認定，理由內明白說明之事項於不顧
，對於原審採證認事職權之合法行使，任意指摘，仍執陳詞，空言否認犯罪，而再為
單純之事實上爭執，任指原判決理由矛盾、未盡調查能事，自非適法之第三審上訴理
由。再者在高速公路行車，內政部依據道路交通管理處罰條例第九十二條規定，訂有
高速公路交通管制規則，而「汽車行駛於高速公路或設站管制之道路，應遵守其管制
之規定」，復為道路交通安全規則第一百零五條所明定。是以汽車行駛於高速公路，
其應遵守之事項，雖應優先適用高速公路交通管制規則之規定，惟該規則未規定者，
在無礙於高速公路行車特性之情況下，仍不能完全排除道路交通安全規則之適用。經
查高速公路交通管制規則第六條第一項所規定者，乃在正常天候狀況下，汽車行駛於
高速公路時，前後兩車最小之行車安全距離，故同規則第二項又規定：「前項規定如
遇濃霧、濃煙、強風、大雨、夜間行車或其他特殊狀況時，其安全距離應酌量增加。
」，原判決事實內認定本件事故發生之時間為八十四年四月七日上午五時五十八分許
，當時天雨，上訴意旨亦謂事發當時天雨、天色仍暗，則依上開高速公路交通管制規
則之規定，其行車安全距離即非原規定之最小安全距離－即六十至七十公尺，而應酌
量增加。又道路交通安全規則第九十四條第三項規定：「汽車行駛時，駕駛人應注意
車前狀況，並隨時採取必要之安全措施」，乃汽車駕駛人駕車在道路上行駛時之一般
應行注意事項，此規定與汽車於高速公路行駛之特性並無扞格，揆諸上開說明，該規
定於汽車行駛於高速公路時，亦應適用。甲○○在警訊時，既供稱：「在距離現場大
約三百多公尺發現有事故，我看到時即開始減速，稍微帶著煞車，到了離現場很近時
，我才緊急煞車並往內線閃避，因我自信以為停得住，而且我載的是鋼筋，我怕緊急
煞車鋼筋會衝進駕駛座，我以時速八五－九○公里左右的速度行駛在外線車道，我發
現大約一五○公尺前內線、外線及路肩皆有事故車停在車道上，我即開始緊急煞車並
往內線車道閃，結果撞上內線的護欄，再撞上ＳＰ－六九九二號自小客車，我右側車
頭撞上ＢＢ－二四五號營大客車的左側前車身」（見相驗卷第六頁正、背面），則原
判決認定甲○○於車距三百公尺前，已察見前方許茂英車與乙○○車肇事，應注意採
取必要之安全措施，竟仍續行而疏未及時採取煞停措施，以致至肇事現場無法煞停，
乃變換進入內側車道，壓撞許茂英車，而有疏未注意車前狀況及採取必要安全措施之
業務過失，核與卷內證據資料之記載相符，且於採證法則無違，不能任指為違法。上
訴意旨執在高速公路行車，應完全排除道路交通安全規則之適用，其駕車行經高速公
路時，應與前車保持之距離，應依高速公路交通管制規則第六條第一項之規定，而排
除道路交通安全規定第九十四條之適用，事發當時，其行車時速約為八十五至九十公
里，由開始踩煞車至完全煞停，即需一百餘公尺之距離，其於事發當時已依規定保持
行車安全距離，並無未保持隨時可煞停距離之過失云云，指摘原判決適用法則不當，
顯屬誤會。又甲○○既供承伊駕駛聯結車在時速八十五至九十公里之高速行駛中，因
煞避不及追撞許茂英駕駛之小客車後，壓在許車後車箱上，可見當時追撞之撞擊力非
輕。則原判決理由內說明：「被害人死亡及自訴人受傷，與甲○○之過失行為間有相
當因果關係」，乃事實審法院採證認事職權之合法行使，且於採證法則無違。至於許
茂英駕車失控撞及護欄等其他過失行為，即令同為本件事故發生之原因，但先後撞擊
之時間，相距甚短（上訴人亦謂祇十幾秒），證人涂宏伯（即最早到達現場處理之員
警）復證稱：「我到現場時無法判定他們已經死亡，我們是儘快把他們救出來送醫院
急救，由醫生來判斷」（見上訴卷第六八頁背面），自訴人王有祈、許茂英又分別供
稱：「我不知被救出來時丁銀、許麗華是否已死亡」、「我撞到後，不知丁銀、許麗
華是否已死亡」（見原審八十六年十月三十日訊問筆錄），則原判決依憑卷內全部證
據資料，認定被害人死亡及自訴人受傷乃肇因於不止一個過失行為，核屬事實審法院
採證認事職權之合法行使，難謂有理由矛盾及調查未盡之違法，甲○○上訴意旨執此
指摘，而再為事實上之爭論，顯不足以辨識原判決已具備違背法令之形式要件。綜上
所論，本件甲○○上訴部分，違背法律上之程式，應予駁回。
據上論結，應依刑事訴訟法第三百九十七條、第四百零一條，第三百九十五條前段，
判決如主文。
中      華      民      國    八十八    年     十二     月    二十四    日
                              最高法院刑事第一庭
                                  審判長法官  施  文  仁
                                        法官  張  淳  淙
                                        法官  林  永  茂
                                        法官  蕭  仰  歸
                                        法官  花  滿  堂
      右正本證明與原本無異
                                              書  記  官
中      華      民      國    八十八    年     十二     月     三十     日
